ACORDAO-COMPLETO-2339399

ACÓRDÃO 317/2019 ATA 1/2019 - SEGUNDA CÂMARA

VISTOS, relatados e discutidos estes embargos de declaração, opostos contra o Acórdão 9117/2018-TCU-Segunda Câmara, que não conheceu de recurso de reconsideração interposto contra o Acórdão 1439/2017-TCU-Segunda Câmara (mantido pelo Acórdão 5868/2017-TCU-Segunda Câmara) .
ACORDAM os ministros do Tribunal de Contas da União, reunidos em sessão da 2ª Câmara, diante das razões expostas pela relatora, com fundamento nos arts. 32, inciso II, e 34 da Lei 8.443/1992, em:
9.1. conhecer dos presentes embargos de declaração e rejeitá-los;
9.2. dar ciência desta deliberação ao embargante e a seu representante legal, nos termos do art. 179, § 7º, do RI/TCU.

Embargos de declaração interpostos contra acórdão que negou provimento a recurso de reconsideração relativo a julgamento de tomada de contas especial instaurada em decorrência de superfaturamento na aquisição de veículos no âmbito de projeto de reaparelhamento das Delegacias Especializadas de Defesa da Mulher.

Segunda Câmara

Secretaria de Segurança Pública do Estado do Tocantins.

3. Embargantes/Responsáveis/Interessados:
3.1. Embargante: Juscelino Cardoso da Mota (CPF XXX.370.541-XX).
3.2. Responsáveis: Juscelino Cardoso da Mota (CPF XXX.370.541-XX) e MCM Comércio de Automóveis Ltda. (CNPJ 09.370.550/0001-77).
3.3. Interessada: Secretaria de Segurança Pública do Estado do Tocantins (CNPJ 25.053.109/0001-18).

13.1. Ministros presentes: Augusto Nardes (na Presidência), Aroldo Cedraz, Raimundo Carreiro e Ana Arraes (Relatora).
13.2. Ministro-Substituto presente: André Luís de Carvalho.

ACORDAO-COMPLETO-2419857

Acórdão de Relação 7837/2020 - Segunda Câmara

Acórdão de Relação

ACORDAO-COMPLETO-2352105

Acórdão de Relação 2519/2019 - Segunda Câmara

ANA ARRAES

ministra Ana Arraes.

Trata-se de embargos de declaração opostos por Juscelino Cardoso da Mota contra o Acórdão 9117/2018-TCU-Segunda Câmara, que rejeitou recurso de reconsideração interposto contra o Acórdão 1439/2017-TCU-Segunda Câmara (mantido pelo Acórdão 5868/2017-TCU-Segunda Câmara) e manteve a decisão desta Corte de imputar-lhe débito e aplicar-lhe multa em razão de aquisição de veículos considerada superfaturada.
2.	O embargante alegou que o acórdão embargado traz omissões e contradições que podem lhe causar lesão e devem, portanto, ser sanadas. Alegou terem sido desconsideradas provas então inseridas nos autos que desconstituiriam sua responsabilidade.
3.	Diante das alegadas falhas requereu: 
"Que seja conhecido o presente Embargo de Declaração, pois é tempestivo e estão presentes todos os requisitos legais. 
Que, no mérito, seja provido o presente Embargo de Declaração, já que resta demonstrada a presença de omissão e contradição no acórdão embargado, para que seja sanada a omissão e esclarecidos os pontos dúbios e/ou contraditórios e a possibilidade de atribuir efeito modificativo aos presentes embargos."
É o relatório.

Maria Aparecida da Silva Ferraz (OAB/TO 4.665) e outros representando Juscelino Cardoso da Mota; Alexandre Fantoni de Moraes (OAB/TO 5.160A) representando a MCM Comércio de Automóveis Ltda.

Não atuou.

EMBARGOS DE DECLARAÇÃO CONTRA ACÓRDÃO QUE REJEITOU RECURSO DE RECONSIDERAÇÃO. TOMADA DE CONTAS ESPECIAL. CONVÊNIO. SUPERFATURAMENTO. CONTAS IRREGULARES. DÉBITO. MULTA. INEXISTÊNCIA DAS FALHAS ALEGADAS. REJEIÇÃO. CIÊNCIA.

TOMADA DE CONTAS ESPECIAL (TCE)

não há.

Preenchidos os requisitos de admissibilidade, conheço dos embargos de declaração opostos por Juscelino Cardoso da Mota contra o Acórdão 9117/2018-TCU-Segunda Câmara, que rejeitou recurso de reconsideração interposto contra o Acórdão 1439/2017-TCU-Segunda Câmara (mantido pelo Acórdão 5868/2017-TCU-Segunda Câmara) e manteve a decisão desta Corte de imputar-lhe débito e aplicar-lhe multa em razão de aquisição de veículos considerada superfaturada.
2.	O embargante alegou que a decisão desta Corte padece de contradições e omissões as quais vieram a lhe causar prejuízos e que a correção de tais falhas seria capaz de eximir sua responsabilidade. 
3.	Para tanto indica terem ocorrido contradições, sintetizadas nos seguintes pontos: o acórdão não discorreu sobre a legitimidade do embargante, de modo a fundamentar sua convicção no que concerne à culpabilidade, individualidade da conduta, prejuízo ao erário e ainda, à individualização da sanção no grau de sua culpabilidade; a decisão estaria em discordância com todo o iter processual, com as provas colhidas e, ainda, com os argumentos da defesa; o relatório de fiscalização não retrata a possibilidade ou mesmo o nexo causal entre a aquisição dos veículos e a conduta do embargante; não teria sido analisada a argumentação da ilegitimidade passiva do recorrente, uma vez que não teria participado efetivamente do processo licitatório, mas, sim, homologado o referido certame.
4.	Diversamente do afirmado pelo responsável, cada uma das razões arguidas foi enfrentada no acórdão embargado.
5.	Esclareço que, nos termos do art. 1º, § 3º, da Lei 8.443/1992, é parte essencial das decisões desta Corte o relatório, em que constam as conclusões da instrução, a fundamentação e os dispositivos adotados para o mérito dos processos. Esses componentes se traduzem nos elementos do decisum intitulados "relatório", "voto" e "acórdão". Ao afirmar, em meu voto, que acolho a manifestação da unidade técnica e adoto seus fundamentos como razões de decidir, significa dizer que os incorporo integralmente, exarados que foram em sua manifestação e apresentados no relatório que precedeu este voto.
6.	Como pode ser observado, tanto no relatório quanto no voto, os fatos e circunstâncias relatados pelo embargante foram analisados e discutidos. Para exemplificar trago trecho do relatório que precedeu o acórdão embargado:
"5.14. Destarte, no âmbito desta Corte a regra geral é a responsabilização da autoridade competente pelos vícios ocorridos pelos atos administrativos que aprova. Tal responsabilidade somente poderia ser afastada caso as irregularidades decorressem de vícios ocultos, dificilmente perceptíveis no âmbito da análise procedida pela autoridade encarregada da aprovação.
5.15. No caso concreto, entretanto, os vícios não podem ser considerados como 'ocultos', os valores eram superiores à Tabela Fipe, pesquisa do conhecimento e acessível a qualquer cidadão comum, como demonstrado no Voto que fundamenta o Acórdão recorrido (Peça 109, p. 4) :
14. Quanto à existência de superfaturamento no valor pago para aquisição dos doze veículos, não há reparos a fazer à estimativa apontada pela unidade instrutiva. Inadmissível tamanha discrepância superior a 26% - em relação ao valor da Tabela Fipe, referência conservadora que tem sido adotada por este Tribunal para a avaliação dos preços de veículos (Acórdãos 4.687/2012 e 1.868/2012, ambos da Primeira Câmara) .
5.16. Torna-se imperioso enfatizar que por meio da punição aplicada se almeja, primordialmente, reprimir e coibir atitudes semelhantes às encontradas naquela gestão.
5.17. Conclui-se, deste modo, que o recorrente praticou, no legítimo exercício de seu cargo público, o ato de homologar a compra superfaturada. Ato administrativo que não teve natureza meramente opinativa e que conduziu à aquisição dos veículos, apoiada em pesquisa inverídica, sem observar a cronologia do rito administrativo e violando os princípios da impessoalidade, da isonomia e da moralidade, insculpidos no art. 37, da Constituição Federal, bem como no art. 3º, da Lei 8.666/1993 (com a redação dada pela Lei 12.349/2010) ."
7.	Em relação a omissão, defendeu que foram trazidos aos autos argumentos e provas desprezados, que deteriam condições de modificar o julgado de origem, Acórdão 1439/2017-TCU-Segunda Câmara.
8.	A despeito de alegar omissão, o embargante se refere de modo difuso às supostas provas, sem apontar objetivamente quais documentos não teriam sido examinados, e que teriam o condão de modificar o entendimento apresentado pelo Tribunal.
9.	Diante dos elementos trazidos pelo embargante, constato que se busca novo desfecho para fatos já apreciados nestes autos. Os embargos de declaração não se constituem em instrumento idôneo para apresentar novos argumentos, mas para demonstrar possível ocorrência de obscuridade, omissão ou contradição.
10.	Assim, por não estarem configuradas as falhas arguidas, não há reparo a fazer no Acórdão agora atacado, razão pela qual devem ser rejeitadas as alegações trazidas no presente apelo.
	Feitas essas considerações, voto por que o Tribunal de Contas da União aprove a minuta de acórdão que ora submeto à apreciação deste Colegiado.
TCU, Sala das Sessões Ministro Luciano Brandão Alves de Souza, em 29 de janeiro de 2019.
ANA ARRAES 
Relatora